【裁判字號】    99,聲再,35
【裁判日期】    990802
【裁判案由】    遷讓房屋等
【裁判全文】
臺灣高等法院民事裁定                  99年度聲再字第35號
聲  請  人  甲○○
上列聲請人因與相對人國防部軍備局間遷讓房屋事件，對於中華
民國99年5月31日本院99年度聲再字第25號確定裁定聲請再審，
本院裁定如下：
    主      文
聲請駁回。
聲請訴訟費用由聲請人負擔。
    理      由
一、按裁定已經確定，而有第496條第1項或第497 條之情形者，
    得準用本編之規定，聲請再審，民事訴訟法第507條定有明
    文。
二、聲請意旨略以：原確定判決適用法規顯有錯誤，依行政程序
    法第2條第2項規定，國防部方得稱為行政機關，另依國防部
    軍備局組織條例第2條規定，相對人僅有受命處理軍備整備
    業務行為，無主體行政能力，再依國有財產法第10條及預算
    法第3條規定，相對人以其名義提起民事訴訟，有適用法規
    顯有錯誤之再審理由。國有財產法第28條、第31條及國防部
    管理教則第3 條規定，國有財產不得借出或放租，相對人為
    謀取不當得利圖利於自己，藉口聲請人無權占用強求相當於
    租金之不當得利，亦屬適用法規顯有錯誤。再審聲請人無論
    以國防部部屬或國防醫學院教師身分配住職務宿舍，皆為國
    有財產法之支配，為國防部以行政處分處理國有財產，與民
    法無涉，相對人假藉國防部行政機關名義提起民事訴訟，又
    假藉民法事端盜取民房私有權利，訴求以民法法規審理公法
    及行政法規規範內之行政事務，亦有適用法規顯有錯誤之事
    由存在。本件有足以影響判決之重要證物漏未斟酌，於5年
    內發見新事證，為此聲請再審等語。
三、關於聲請人主張本院99年度聲再字第25號裁定有適用法規顯
    有錯誤及重要證物未予斟酌之再審事由，本院判斷如下：
  (一)關於適用法規顯有錯誤部分：
    聲請人主張國防部方得稱為行政機關，相對人僅有受命處理
    軍備整備業務行為，無主體行政能力，相對人以其名義提起
    民事訴訟，有適用法規顯有錯誤之再審理由云云。查，相對
    人起訴時，已陳明聲請人占用之「台北市○○區○○段2 小
    段220、216-1、217 號土地為台北市所有土地，管理機關為
    國防部軍備局（下稱軍備局）。同地段180 地號土地，部分
    為國有土地，管理機關為國防部總政治作戰局。前述土地上
    有軍方設立之『學人新村』社區，門牌號碼為台北市○○區
    ○○路3段24巷5弄18號、55號、59號、65號房屋，及同區○
    ○街14巷24號4 樓房屋（下稱系爭房屋），均為軍方所有之
    『職務官舍』。依國防部令頒『國軍不動產管理教則』第1
    章開宗明義規定『國家依法律規定，或基於權利行使、或由
    於預算、公款支出、或由於接受捐贈所取得，交由軍事機關
    、部隊、學校等供辦公、演訓、作業及宿舍使用之土地、房
    屋、建築物並含定著於房屋建築物之附屬設施，謂之國軍不
    動產，簡稱營產。』由此得知，所有軍方管理之土地及房屋
    ，均屬國軍所有之『營產』。依『國軍不動產管理教則』第
    1章第6條規定，國防部本部之『營產』管理機關為國防部軍
    務局，故系爭房屋管理機關原為國防部軍務局。但依國防部
    民國（下同）91年4月4日（91）修倖字第0432號令規定『配
    合國防二法組織調整，本部各一級幕僚及直屬教、勤等單位
    之不動產管理權責，於91年3月1日起，移編至國防部軍備局
    』，亦即原國防部軍務局負責之不動產管理、指揮與調配等
    業務，已移編至軍備局。因此軍備局自91年3月1日起為國軍
    不動產之管理機關，軍備局既為系爭房屋之管理機關，即得
    代表政府行使所有權人之權利。」（見本院95年度重上字第
    401 號判決）。參酌最高法院法院51年台上字第2680號判例
    要旨「國有財產撥給各地國家機關使用者，名義上雖仍為國
    有，實際上即為使用機關行使所有人之權利，故本院對於是
    類財產，向准由管領機關起訴，代國家主張所有權人之權利
    」，聲請人主張相對人以管理機關名義起訴，屬適用法規顯
    有錯誤云云，自屬無據。又相對人以管領機關名義起訴，代
    國家行使所有權人之權利，主張聲請人無權占有相對人管理
    之不動產請求相當於租金之不當得利，係源於聲請人曾與國
    防醫學院簽訂國軍特定職務宿舍借住合約書，依合約書之內
    容所示，聲請人借用宿舍之終期已屆至，相對人本於私契約
    之法律關係為請求，兩造間之法律關係屬於民法之使用借貸
    ，自無適用法規顯有錯誤可言。
  (二)關於重要證據未予斟酌部分：
    聲請人雖主張本件有足以影響判決之重要證據未予斟酌，但
    聲請人並未表明本院99年度聲再字第25號裁定究有何重要證
    據未予斟酌，聲請人之主張，自無理由。
四、綜上所述，本件再審之聲請為無理由，依民事訴訟法第505
    條、第449條第1項、第78條，裁定如主文。
中    華    民    國    99    年    8     月    2     日
                    民事第二庭
                        審判長法  官  吳謙仁
                              法  官  黃莉雲
                              法  官  蘇瑞華
正本係照原本作成。
不得抗告。
中    華    民    國    99    年    8     月    4     日
                              書記官  賴以真

司法院資訊處製作；財團法人民間司法改革基金會備份。
